【裁判字號】    96,交訴,171
【裁判日期】    980521
【裁判案由】    過失致死
【裁判全文】
臺灣板橋地方法院刑事判決             96年度交訴字第171號
公  訴  人  臺灣板橋地方法院檢察署檢察官
被      告  乙○○
選任辯護人  林育生律師
            林明正律師
被      告  丙○○
上列被告因過失於人致死案件，經檢察官提起公訴（96年度調偵
字第600 號），本院判決如下：
    主    文
丙○○犯業務過失致人於死罪，處有期徒刑壹年；減為有期徒刑
陸月，如易科罰金，以新台幣壹仟元折算壹日。
乙○○無罪。
    事    實
一、丙○○於民國95年間，以駕駛曳引車載運陶瓷工廠原料為業
    ，而屬從事駕駛業務之人，於95年11月28日下午，丙○○駕
    駛車牌號碼HA-706號曳引車（牽引車體之車牌號碼為OT-09
    號，該車靠行在義振通運有限公司）由台北縣鶯歌鎮某工地
    出發，欲前往基隆港載運原料，於同日下午3 時40分許，沿
    臺北縣鶯歌鎮往三峽鎮方向行駛，行經臺北縣鶯歌鎮三鶯大
    橋（同向2 車道之路段，丙○○行駛於內側車道）時，原應
    注意車前狀況及兩車併行之間隔；而依當時天候雨、日間有
    自然光、道路為柏油路面、路面狀態濕潤、但無缺陷、無障
    礙物、視距良好各情，並無不能注意上開規定之情事，適有
    乙○○（另為無罪之諭知，詳後述）駕駛車牌號碼3418-DR
    號自用小貨車（乙○○係良澔科技有限公司司機，該車係該
    公司向普羅汽車股份有限公司承租）及蘇財印騎乘車牌號碼
    OXW-986 號普通重型機車，均行駛在其右側。蘇財印見乙○
    ○駕駛之自用小貨車行駛在外側車道，為超越該車，遂騎乘
    在內、外側車道中間，詎丙○○以高於上開2 車之車速駛至
    ，竟疏未注意騎乘在右前側之蘇財印，貿然前行且於超越時
    未注意兩車併行之間隔，即驟然自左側超越蘇財印所騎乘之
    前開普通重型機車，致其車頭右側車胎、油箱、車身前後朝
    胎等處擦撞蘇財印所騎乘之機車，蘇財印因此失控向右方傾
    斜，遭右方由乙○○之駕駛自用小貨車左側擦撞，造成蘇財
    印倒地後，機車亦倒地向左前方滑行，蘇財印因頭部外傷、
    顱內出血而死亡。
二、案經蘇財印之妻甲○○訴由臺灣板橋地方法院檢察署檢察官
    相驗後偵查起訴。
    理    由
壹、程序部分（證據能力）：
    本案公訴人所引用之卷證資料（包含人證與文書證據），並
    無證據證明係公務員違背法定程序所取得；又被告以外之人
    於審判外之陳述，經核並無非出於自由意願而為陳述或遭違
    法取證及顯有不可信之情況；再卷內之文書證據，亦無刑事
    訴訟法第159 條之4 之顯有不可信之情況與不得作為證據之
    情形，且被告迄本院言詞辯論終結前，亦未聲明異議，依刑
    事訴訟法第159 條至159 條之5 之規定，均有證據能力，合
    先敘明。
貳、實體方面：
甲、有罪部分：
一、訊據被告丙○○固坦認於前揭時間，駕駛車牌號碼HA-706號
    曳引車（該車靠行在義振通運有限公司）由台北縣鶯歌鎮某
    工地出發，欲前往基隆港載運原料，行經臺北縣鶯歌鎮三鶯
    大橋之本件車禍事故地點，然矢口否認有何業務過失致死之
    犯行，辯稱：當時我要上高速公路之交流道，所以行駛在內
    側車道，當時車速不會很快，我專心注意前方，沒有看見被
    害人騎乘之機車，也沒有注意乙○○駕駛之自用小貨車在何
    處，我行駛接近橋尾時，聽見右後方有近距離之撞擊聲，但
    未感覺車輛有與他車發生撞擊，我自後照鏡看見機車倒地，
    而自用小貨車在我右方，未超過我的車頭，我下車查看，發
    現被害人倒在地上，於是打電話報警並等待警察前來，我自
    認遵守交通規則，並無過失云云。
二、經查：
  (一)被害人蘇財印於本件車禍事故後，人車倒地，受有頭部外傷
    、顱內出血而死亡，且經臺灣板橋地方法院檢察署檢察官督
    同法醫師相驗明確，有財團法人恩主公醫院診斷證明書、勘
    驗照片、臺灣板橋地方法院檢察署勘驗筆錄、法醫驗斷書相
    驗屍體證明書等附於相驗卷可憑，此部份事實堪以認定。
  (二)本件車禍事故發生於台北縣鶯歌鎮三鶯大橋，由鶯歌鎮往三
    峽鎮○○○○道上，該向有雙線車道，兩旁有紐澤西護欄，
    道路平整，案發當時天氣陰雨。依行車方向，最先見被害人
    之右鞋、屍體、機車左後照鏡、安全帽、機車車箱內衣服、
    機車遺留刮地痕、機車腳踏墊、被害人左鞋、機車，被害人
    倒臥在中央白色標線上，上半身在內側車道、下半身在外側
    車道。而機車車頭嚴重毀損，儀表板掉落，前方車籃嚴重變
    形；右側車前輪架有一由後往前之刮擦痕跡、右側前輪蓋破
    損，右側護條鬆脫、右側握把把手有摩擦痕、右煞車把手往
    前彎曲、末端有摩擦新痕、右側蓋有刮擦痕；車尾車殼破損
    嚴重、後方握把鬆脫、後車輪輪框變形、排氣管防燙蓋上灰
    塵有遭擦抹跡象、排氣管下方有摩擦新痕、左側協助立車握
    把螺絲向內凹陷、左側除方左側蓋破損及左側條破裂，其餘
    皆為刮擦痕。次見車牌號碼HA-706號曳引車（牽引車體之車
    牌號碼為OT-09 號）停在內側車道上，其車頭、車身左右兩
    側及車尾等部位並無明顯遭撞擊後所形成之凹陷痕，車身右
    側第1 、2 、3 排外側輪胎均有摩擦新痕，右側油箱外殼有
    2 處明顯之擦抹新痕。再見車牌號碼3418-DR 號自用小貨車
    停在外側車道，其車頭、車身左右兩側及車尾等部位並無明
    顯遭撞擊後所形成之凹陷痕，左前車輪總計有3 處摩擦新痕
    至131 頁〕。又自用小貨車之前輪框螺絲帽上有一轉移漆片
    ，經鑑定與被害人機車紋處之外側呈一連續性缺損；左側車
    箱帆布有一擦抹痕；左後車輪後方擋泥板有一擦抹痕，另在
    擋泥板外側有變形情形。又台北縣政府警察局三峽分局勘察
    員警模機車與自用小貨車撞擊接觸位置，發現機車右握把手
    、右煞車把手高度與小貨車左側車箱帆布擦抹痕高度相若，
    機車右前輪架刮擦痕跡高度與小貨車左前輪框螺絲帽高度相
    若；另模擬機車倒地後，機車後車輪輪框變形位置、排氣管
    摩擦痕、防燙蓋上擦抹痕與營業小貨車撞擊接觸之位置。又
    模擬機車與曳引車撞擊接觸位置，發現機車後方握把高度與
    油箱擦抹痕高度相若，另模擬機車倒地後，機車車頭與自用
    小貨車撞擊接觸位置等情，業經證人即台北縣政府警察局警
    員莊明儒到庭證述明確〔見本院97年2 月19日審判筆錄第3
    至9 頁〕，且有道路交通事故調查報告表及事故現場圖〔見
    95年度偵字第27879 號偵查卷第21至23頁〕、台北縣政府警
    察局三峽分局現場勘察報告、現場及車損照片〔見同上偵查
    卷第65至93頁〕、內政部警政署刑事警察局95年12月29日刑
    鑑字第0950182507號鑑定書〔見同上偵查卷第118 至119 頁
    〕等資料在卷可稽。衡諸被告丙○○於警詢、偵查中均供稱
    ：我車子右前方油桶摩擦到死者機車等語〔見偵查卷第57頁
    〕。又被告丙○○、乙○○於本院審理時均供稱其等聽見近
    距離之撞擊聲，從後照鏡看見機車倒在後方，而另一車輛（
    即曳引車、自用小貨車）在旁邊等語；再參酌本件車禍發生
    後前揭所述被害人倒地、機車及物品散落位置、機車刮地痕
    走向（自中心線往內側車道），及三車車體毀損情形，曳引
    車及自用小貨車均有新擦痕，模擬撞擊接觸位置有相符之處
    ，而自用小貨車之前輪框螺絲帽上有一轉移漆片，經鑑定與
    被害人機前檔板之漆片相似。又依現場及車損照片顯示，曳
    引車油箱右側刮痕跡由前往後每遇高凸束條即騰空分離再觸
    刮〔參偵查卷第41、42頁〕，推斷係外物由前往後之刮擦痕
    跡，或油箱以較高速度往前刮右側外物等情，可認被告丙○
    ○駕駛曳引車行駛於內側車道、被告乙○○駕駛自用小客車
    行駛於外側車道、被害人蘇財印騎乘機車行駛於內、外側車
    道中間，而被害人機車左側與曳引車右側、機車右側與自用
    小貨車左側均有所接觸而發生擦撞，堪以認定，台灣省台北
    縣區車輛行車事故鑑定委員會於96年3 月20日以北縣鑑字第
    0955181910號鑑定書及國立交通大學98年3 月2 日行車事故
    鑑定意見書均有同此見解。
  (三)被害人機車與被告丙○○、乙○○分別駕駛之曳引車、自用
    小貨車均發生擦撞，已如前述，惟其先後順序為何，即被害
    人機車先與曳引車擦撞，再與自用小貨車擦撞？或先與自用
    小貨車擦撞，再與曳引車擦撞？為本案次應審究之重點。檢
    察官起訴書雖認本件車禍係自用小貨車之左前方撞上機車右
    後方，機車偏向左側行駛，再擦撞到曳引車左前側之情，惟
    本院認曳引車在超越被害人機車時，其右側先擦撞機車左側
    ，機車失控向右側偏行，再擦撞自用小貨車左側之情。理由
    如下：
    1.查車輛倒地後之刮地痕跡，輔以車輛撞擊點，可判斷車輛
      倒前受力來源及倒地後滑行方向，此為本院依審判經驗所
      得知。本件機車最終刮地痕跡，係自道路中心線向左偏滑
      ，可研判機車最後係受來自右側之力，輔以被害人機車與
      自用小貨車擦撞痕跡，可知被害人機車倒地前，與右側自
      用小貨車發生擦撞，向左側偏行而滑倒。而被害人機車亦
      有與曳引車發生擦撞，已如前述，參以機車倒地前係與自
      用小貨車發生擦撞，應可推斷被害人機車先與曳引車發生
      擦撞，因失控向右偏行，再與行駛在右之自用小貨車發生
      擦撞，終因失控倒地向左側滑行。
    2.自用小貨車前輪框螺絲帽上有一轉移漆片，經鑑定與被害
      人機車前檔板之漆片相似，可推論兩者曾有擦撞。又自用
      小貨車左後車輪有摩擦痕、左後車輪胎面有缺損情形，警
      方模擬機車倒地後與自用小貨車撞擊接觸位置亦相符。佐
      以被害人機車後車燈破損，惟該部位上方之貨架在全車結
      構中往後突出，卻無明損壞；且機車後輪圈輕微變形，此
      有車損照片附卷可稽〔見偵查卷第120 、126 至127 、
      130 〕，應可研判被害人機車前檔板曾擦撞自用小貨車之
      左前輪，失控倒地後，機車後輪與自用小貨車左後輪相撞
      擊，國立交通大學98年3 月2 日行車事故鑑定意見書亦同
      此見解。機車既分別與曳引車、自用小貨車發生擦撞，而
      機車倒地前係與自用小貨車發生擦撞，則機車應先與曳引
      車擦撞，失控向右偏行，再與自用小貨車發生擦撞之情，
      應可認定。
    3.本件車禍經台灣省車輛行車事故鑑定委員會鑑定，亦認為
      ：「本案因蘇財印肇事後已死亡，不明其肇事過程，但就
      各車車損、機車肇事後倒地所留之刮地痕走向與半聯結車
      、自小貨車最後停車位置暨現場照片研判，本件擦撞過程
      疑似，蘇財印機車先與丙○○半聯結車發生擦撞.... 另
      蘇財印機車與丙○○半聯結車發生擦撞後，再與右側行駛
      之乙○○自小貨車發生擦撞。」等語，此有該會96年5 月
      21 日 府覆議字第0966201257號函在卷可稽〔見偵查卷第
      103 頁〕。而證人即該委員會審議委員黃道易、楊宗璟於
      偵查中均結證稱：因為機車倒地後有一個往左前之刮地痕
      ，依刮地痕判斷，機車倒地後並未受到外力干擾，因為聯
      結車在機車前方，最後1 次應該是與小貨車相撞，如果最
      後1 次被聯結車撞到，機車應該會倒向右邊去，不會如現
      在位置，所以我們認為機車應先與聯結車相撞，再擦撞小
      貨車，機車倒到內側車道中央，而且聯結車也是在內側車
      道，機車倒地路線與聯結車的動線是有交集的。（問：是
      否有可能小貨車先自後碰撞機車，導致機車偏左行駛，撞
      擊聯結車，之後因為小貨車車速較快，又行駛到機車旁邊
      ，而機車再撞擊小貨車？）機率不大，因為如果機車是3
      次撞擊，依照模擬結果，機車在最後撞擊小貨車之後，應
      該會再往聯結車方向滑去，此時可能會被聯結車輾過，且
      也不可能如現場圖所示，機車在聯結車後方等語〔見偵查
      卷第184 、185 頁〕。本院再將本案送請國立交通大學鑑
      定，結論亦認為「機車與半聯結車碰觸，傾倒時再遭小貨
      車碰觸。」，亦有該大學98年3 月2 日行車事故鑑定意見
      書在卷可參，均足採認。
    4.又依現場及車損照片顯示，曳引車油箱右側刮痕跡由前往
      後每遇高凸束條即騰空分離再觸刮〔參偵查卷第41、42頁
      〕，推斷係外物由前往後之刮擦痕跡，或油箱以較高速度
      往前刮右側外物等情，已如前述。衡諸曳引車、右側第1
      車輪、第2 車輪、油箱、第3 車輪均有新摩擦痕，足見被
      害人機車與曳引車有長距離之摩擦，倘被害人自己未保持
      平衡向左靠行而撞入曳引車，在擦撞之始，自會驚覺而向
      右駛離，或遭反作用力而彈開，較難有如此長之擦撞距離
      。再參以同案被告乙○○供稱：我上橋的時候，前方沒有
      機車，旁邊也沒有曳引車，我覺得不對煞停，發現曳引車
      停在我的旁邊，車頭在我的前方等語〔見本院96年12月24
      日準備程序筆錄第3 頁〕。可推論被害人見被告乙○○駕
      駛自用小貨車行駛於外側車道，於是行駛於內外側車道中
      間，欲超越自用小貨車，未料左側有曳引車以高於機車及
      自用小貨車之速度駛至，曳引車於超越機車時，右側車輪
      、油箱擦撞機車左側，被害人在被動擦撞過程中無法及時
      反應，且試圖保持平衡而造成長距離之擦撞路逕，最終失
      控倒地之情，較為合理，應可採認。
  (四)按汽車行駛時，駕駛人應注意車前狀況及兩車併行之間隔，
    並隨時採取必要之安全措施，道路交通安全規則第94條第3
    項定有明文。茲被告丙○○既考領有職業聯結車駕駛執照，
    平日駕駛營業貨運曳引車乙節，為其所自承在卷，並有被告
    汽車駕駛執照、行車執照影本各1 紙附卷可參〔見偵查卷第
    25頁〕，是被告丙○○對於上開規定自應知之甚詳，其駕車
    時原亦負有上揭注意義務，而依當時客觀情形天候雨、日間
    有自然光、路面狀態濕潤、但無缺陷、無障礙物、視距良好
    各情，有道路交通事故調查報告表 (一)( 二)在卷可憑〔見
    偵查卷第22、23頁〕。顯見案發當時，被告並無何不能注意
    前揭交通規則之情事，詎被告竟迭於警詢及偵查、本院審理
    中供承：其沒有看到被害人人車，不知道發生車禍等語在卷
    ，顯見被告疏未注意車前狀況及兩車併行之間隔，即驟然自
    左側超越被害人所騎乘之前開重型機車，致其車身右側擦撞
    被害人所騎乘之機車，造成被害人人車倒地，受有頭部外傷
    、顱內出血而死亡，被告具有過失甚明；而被告上開過失行
    為與被害人死亡結果之發生，具有相當因果關係，亦迨無疑
    ，被告以前詞否認犯行，容無足取。
三、論罪科刑：
  (一)查被告於本件車禍事故時，既以駕駛曳引車載運陶瓷工廠之
    原料為業，而屬從事駕駛業務之人，則其本件駕車肇事致人
    於死之所為，核係犯刑法第276 條第2 項之業務過失致人於
    死罪。起訴書雖認被告丙○○符合自首規定，請依刑法第62
    條規定減輕其刑，惟查被告丙○○雖於警詢、偵查中供承擦
    撞到機車，惟於本院審理時否認曾擦撞到機車，本院衡情不
    依上開規定減輕其刑，附此敘明。
  (二)爰審酌被告身為職業駕駛員，即負有較高之注意義務，竟未
    遵守注意車前狀況及兩車併行之間隔，導致發生車禍致被害
    人死亡，對被害人家屬造成無可彌補之傷害，兼衡被告犯罪
    之動機、目的、手段、迄未與被害人家屬達成和解賠償損失
    ，及被告之犯後態度等一切情狀，量處如主文所示之刑，以
    資懲儆。又「中華民國九十六年罪犯減刑條例」業經總統於
    96年7 月4 日公布，於同年7 月16日施行，被告本件犯罪之
    時間係在96年4 月24日以前，復無中華民國九十六年罪犯減
    刑條例所列不予減刑之情形，應依同條例第2 條第1 項第3
    款之規定，就其所受宣告之有期徒刑減其刑期2 分之1 ，並
    諭知易科罰金之折算標準，併此敘明。
乙、被告乙○○無罪部分：
一、公訴意旨另以：被告乙○○係貨車司機，丙○○係曳引車司
    機，2 人均為從事業務之人。於民國95年11月28日15時40分
    許，被告乙○○駕駛車號3418-DR 號自用小貨車，丙○○則
    駕駛車號HA-706號營業用曳引車，沿臺北縣鶯歌鎮三鶯大橋
    （此係雙向四車道之路段）由鶯歌往三峽方向行駛，行經臺
    北縣鶯歌鎮三鶯大橋上時，乙○○本應注意車前狀況及兩車
    併行之間隔，丙○○本應注意在雙向四車道行駛時不得在內
    側車道行駛及兩車併行之間隔，且依當時視距良好、路面無
    缺陷、無障礙物等情形，並無不能注意之情事，2 人竟疏未
    注意及此，於行經上開地點時，被告乙○○未注意前方有無
    車輛，亦未注意與左側車輛保持安全距離，而丙○○則駕駛
    營業用曳引車行駛在臺北縣鶯歌鎮三鶯大橋鶯歌往三峽方向
    之內側車道，且未注意與右側車輛保持安全距離，適有蘇財
    印騎乘車號QXW-986 號重型機車沿同向車道、位於被告乙○
    ○所駕駛自用小貨車之左前方、丙○○所駕駛營業用曳引車
    之右方行駛，被告乙○○所駕駛自用小貨車之左前方遂撞上
    蘇財印所騎乘重型機車之右後方，使蘇財印所騎乘之重型機
    車偏向左側行駛，再擦撞到丙○○所駕駛營業用曳引車之左
    前側，蘇財印因而倒地，經送醫急救，仍因車禍造成頭部外
    傷致顱內出血而死亡。因認被告乙○○涉有刑法第276 條第
    2 項之業務過失致人於死罪嫌。
二、然按犯罪事實應依證據認定之，無證據不得認定其犯罪事實
    ；又不能證明被告犯罪者，即應諭知無罪之判決，刑事訴訟
    法第154 條第2 項、第301 條第1 項分別定有明文；再按事
    實之認定，應憑證據，如未能發現相當證據，或證據不足以
    證明，自不能以推測或擬制之方法，為裁判基礎；苟積極證
    據不足為不利於被告事實之認定時，即應為有利於被告之認
    定；又認定犯罪事實所憑之證據，雖不以直接證據為限，間
    接證據亦包括在內，然而無論直接證據或間接證據，其為訴
    訟上之證明，須於通常一般之人均不致有所懷疑，而得確信
    其為真實之程度者，始得據為有罪之認定，倘其證明尚未達
    到此一程度，而有合理之懷疑存在而無從使事實審法院得有
    罪之確信時，即應由法院為諭知被告無罪之判決，最高法院
    40年臺上字第86號、30年上字第816 號、76年度臺上字第49
    86號判例意旨足資參照。經查，本件被害人蘇財印騎乘機車
    先遭被告丙○○駕駛之曳引車擦撞，失控向右偏行，再與被
    告乙○○駕駛之自用小貨車發生擦撞，最終失控向左偏行而
    人車倒地等情，已如前述。則被告乙○○駕駛自用小貨車原
    正常行駛於外側車道上，並未超越機車，亦未擦撞機車，其
    牽涉本件車禍，係因機車與曳引車發生擦撞，機車失控突然
    改變方向，向右偏行始與自用小貨車發生碰撞，被告乙○○
    於行駛過程中，事前無法預料此一事故之發生而加以防範，
    事故發生時亦無足夠之反應時間對於危害加以排除，是被告
    乙○○應無過失責任，國立交通大學98年3 月2 日行車事故
    鑑定意見書亦同此見解。此外，檢察官並未再舉出其他證據
    ，足以證明被告乙○○就本件事故車禍確有公訴人所指之過
    失責任，揆諸首開說明，就被告乙○○被訴業務過失致人於
    死部分，自應為其無罪之諭知，以昭審慎。
據上論斷，應依刑事訴訟法刑事訴訟法第299 條第1 項前段、第
301 條第1 項，刑法第276 條第2 項、第41條第1 項前段，刑法
施行法第1 條之1 ，中華民國96年罪犯減刑條例第2 條第1 項第
3款 、第7 條，判決如主文。
本案經檢察官靳開聖到庭執行職務
中    華    民    國    98    年    5     月    21    日
                  交通法庭  審判長    法  官  侯 志 融
                                      法  官  陳 正 偉
                                      法  官  廖 欣 儀
上列正本證明與原本無異。
如不服本判決應於送達後10日內向本院提出上訴狀
                                      書記官  林 伶 芳
中    華    民    國    98    年    5     月    21    日
附錄本案論罪科刑法條全文：
中華民國刑法第276條
（過失致死罪）
因過失致人於死者，處 2 年以下有期徒刑、拘役或 2 千元以下
罰金。
從事業務之人，因業務上之過失犯前項之罪者，處 5 年以下有期
徒刑或拘役，得併科3千元以下罰金。


司法院資訊處製作；財團法人民間司法改革基金會備份。
